臺北高等行政法院判決
　　　　　　　　　　　　　　　　　　 96年度訴字第00322號
　　　　　　　　　　　　　　　.
原　　　告　台北商旅股份有限公司
代　表　人　甲○○（董事長）
訴訟代理人　戊○○
　　　　　　任秀妍律師
被　　　告　經濟部智慧財產局
代　表　人　蔡練生（局長）
訴訟代理人　丙○○　　　　　.
　　　　　　丁○○
參　加　人　城市商旅股份有限公司
代　表　人　乙○○（董事長）
訴訟代理人　桂齊恆律師　　　（兼送達代收人）
複　代理人　謝智硯律師
上列當事人間因商標異議事件，原告不服經濟部中華民國95年11
月27日經訴字第09506183790號訴願決定，提起行政訴訟，並經
本院裁定命參加人獨立參加本件被告之訴訟。本院判決如下：
　　主  文
原告之訴駁回。
訴訟費用由原告負擔。
　　事  實
一、事實概要：參加人之前手海霸王餐廳股份有限公司於民國（
    以下同）93年04月23日以「城市商旅」商標，指定使用於商
    標法施行細則第13條所定商品及服務分類表第43類之「飯店
    、商務旅館、備辦雞尾酒會、備辦筵席等服務」，向被告申
    請註冊，經被告審查，核准列為註冊第0000000號商標，旋
    於94年06月21日申請移轉予參加人。嗣原告以該註冊商標有
    違商標法第23條第1項第12、13及14款之規定，對之提起異
    議。案經被告審查，以95年06月14日中台異字第941155號商
    標異議審定書為「異議不成立」之處分。原告不服，提起訴
    願，經訴願決定駁回，原告猶未甘服，遂向本院提起行政訴
    訟。本院因認本件訴訟之結果，參加人之權利或法律上利益
    將受損害，乃依行政訴訟法第42條第1、3項規定，依職權裁
    定命參加人獨立參加本件被告之訴訟。
二、兩造聲明：
　(一)原告聲明：
  1.原處分及訴願決定均撤銷，改為異議成立之處分。
  2.訴訟費用由被告負擔。
　(二)被告聲明：
  1.駁回原告之訴。
  2.訴訟費用由原告負擔。
三、兩造之主張：
甲、原告主張：
  (一)原告據以異議之註冊第163154號「台北商旅les suites taip
    ei及圖」商標為著名商標，且為被告所肯認：
  1.按「商標有下列情形之一者，不得註冊：...12、相同或近
    似於他人著名商標或標章，有致相關公眾混淆誤認之虞，或
    有減損著名商標或標章之識別性或信譽之虞者。但得該商標
    或標章之所有人同意申請註冊者，不在此限。」為商標法第
    23條第1項第12款之規定。所謂「著名」商標，乃指有客觀
    證據足以認定已廣為相關事業或消費者所普遍認知者而言。
    依「著名商標或標章認定要點」之規定，商標權人得提出：
    「國內外之報章、雜誌或電視等大眾媒體資料、商品銷售據
    點及其銷售管道、場所配置情形、商標在市場上之評價排名
    、營業狀況、商標創用時間及其持續使用資料、商標在國內
    外註冊之文件、行政或司法機關所為相關認定文件」等資料
    ，證明商標之著名度，合先敘明。
  2.原告乃國內著名之精品旅館商旅之創辦人，從86年創立迄今
    已逾9年，並於91年以「台北商旅les suites taipei」作為
    商標申准註冊於「餐廳、旅館」等服務。因據以異議商標所
    表彰係「隱身都會叢林的精品旅館」，全館空間專屬於住客
    使用的獨特經營方式，獲得許多報紙、雜誌的介紹及推薦，
    夙著盛譽，目前日本房客住房率高占全館28.6%。準此，據
    以異議商標及相關「商旅」商標，已廣為臺灣及日本民眾所
    普遍知悉，堪稱為著名商標；且被告歷次作成之商標訴願答
    辯書及商標評定書亦皆肯認據以異議商標為著名商標。
  (二)兩造商標在文字、讀音及字義上構成近似，復指定於類似之
    商品或服務，而有致相關消費者混淆誤認之虞：
  1.按「商標給予商品/服務之消費者的印象，可以就商標整體
    的外觀、觀念或讀音等來觀察，因此判斷商標近似，亦得就
    此三者來觀察是否已達到可能混淆的近似程度...。」為被
    告「混淆誤認之虞審查基準」第5.2.5所載。所謂「混淆誤
    認」類型指：「(1)商品/服務之相關消費者誤認二商標為同
    一來源。(2)商品/服務之相關消費者雖不會誤認二商標為同
    一商標，但極有可能誤認二商標之商品/服務為同一來源之
    系列商品/服務，或誤認二商標之使用人間存在關係企業、
    授權關係、加盟關係或其他類似關係（前揭審查基準第3.1
    、3.2參照）。」
  2.查兩造商標就字數上而言，均由4個中文字所組成，且其中2
    個中文字「商旅」完全相同；就商標之觀念觀之，「台北」
    常被讀為「台北城」或「台北城市」，「城市」的觀念已被
    「台北」包括，而「城市」之英譯為City，「台北」之英譯
    則為「Taipei City」，唯一之差異在於Taipei/台北一詞，
    但因城市商旅亦設立於台北市，且於宣傳、行銷及教育訓練
    時皆刻意使用「台北城市商旅」之名稱，刻意引導消費者將
    「城市」理解為「台北城市」之縮寫，並進而構成混淆誤認
    ，消費者非施以極大之注意，實無法分辨二商標間之差異。
  3.據以異議商標之「台北商旅」字樣是原告所自創，將「城市
    的名稱「台北」加上「商旅」2字而成為一具有高度識別性
    的商標，而系爭商標則以「城市」加上「商旅」，故涵蓋有
    據以異議商標之關係、加盟、授權或類似關係之可能性，消
    費者縱不會誤認二商標為同一商標，但極有可能誤認二商標
    之服務出於同一來源。
  4.綜上可知，兩造商標間因文字、讀音、觀念及字義組成相同
    ，而構成混淆誤認，復加以指定於相同或類似之「餐廳、旅
    館」等服務，故為近似商標無疑。
  (三)參加人與原告間具有業務往來關係，而知悉著名之據以異議
    商標之存在：
  1.按「商標有下列情形之一者，不得註冊：...14、相同或近
    似於他人先使用於同一或類似商品或服務之商標，而申請人
    因與該他人間具有契約、地緣、業務往來或其他關係，知悉
    他人商標存在者。但得該他人同意申請註冊者，不在此限。
    」為商標法第23條第1項第14款之規定。
  2.查原告與參加人皆從事飯店、提供餐飲及住房等服務，參加
    人先挖角曾經在「台北商旅」服務之楊姓主管擔任「城市商
    旅」總經理與其他員工，有計劃地仿效「台北商旅」成功的
    經驗；並聘用與台北商旅室內設計相關之設計師吳宗岳為其
    室內設計師，在設計上全盤倣效，連室內擺設之風格、茶杯
    、冰筒、茶壺及花器等物件外觀均雷同；甚至在開幕前多次
    借用原告之會議室召開設計會議，同時要求吳宗岳帶領參加
    人參觀「台北商旅」旅館之設計、風格，可見參加人拷貝原
    告「台北商旅」所有之有形無形資產，兩造商標服務之近似
    度更被媒體大幅報導（詳94年03月21日聯合報報導）。足證
    二商標間已有實際構成混淆誤認之情事，相關消費者縱不會
    誤認二商標為同一商標，但極有可能誤認二商標之服務出於
    同一來源，或存在有關係、加盟、授權等類似關係。
  3.系爭商標之服務據點亦設立在台北，與原告提供之服務間具
    有地緣關係，而參加人在籌備開業之初，曾向原告親自登門
    請教，此皆足以證明參加人與原告間具有地緣、業務往來之
    關係，而知悉據以異議商標之存在。
  4.參加人與原告同為相關業者，且具有業務往來關係，參加人
    更曾經挖角原告之相關人員，由此可證參加人早知悉據以異
    議商標之存在，今竟以整體結構、外觀及觀念十分彷彿的「
    城市商旅」字樣申請註冊，顯為仿襲著名之據以異議商標，
    依前揭商標法第23條第1項第14款規定，應不得予以註冊。
  (四)參加人屢次以「台北城市商旅」商標作為其主體名稱對外宣
    傳，已構成相關消費者之混淆誤認：
  1.就商標實際使用之情形論之，系爭商標之註冊型態雖只有「
    城市商旅」中文部分，然實際使用時，卻刻意模仿據以異議
    商標之註冊型態及使用方式，加上了「向上生長的樹葉圖」
    及「CITY SUITES」之方式使用，其更顯示出兩造商標之近
    似程度極大，增加消費者在購買時誤認二商標為同一來源，
    或誤認二商標之商品為同一來源之系列商品，或誤認二商標
    之使用人間存在關係企業、授權關係、加盟關係或其他類似
    關係之機會。
  2.參加人對外甚且使用「台北城市商旅」名稱，實際上已發生
    混淆誤認情事：
    查原告上網搜尋鍵入「城市商旅」時，會出現相關詞「台北
    城市商旅」，點選進去後，即為刊登在燦星旅遊網上的「台
    北城市商旅」（實則為參加人之城市商旅飯店之消費內容）
    ，顯見其意圖以「台北城市商旅」的名號夾帶「台北商旅」
    之知名度而得利，而其得利的基礎又建立於消費者對於「台
    北商旅」的高知名度與長期建立起來的信任與服務，此對於
    原告之商譽損害匪淺。
  3.實際混淆誤認之情事：
    (1)兩造商標無論於外觀、觀念或在實際使用情形下皆構成近
      似，甚至於專業之旅行業從業業者，如導遊、旅館備品供
      應商及一般店家、一般旅客等皆曾發生混淆誤認，此有開
      發旅行社（為專業旅行社）從業人員及佺格數位生技股份
      有限公司（為備品供應商）將系爭商標混淆為據以異議商
      標之聲明書可稽；更有外國旅客因對「台北商旅les suit
      es」及「City Suites」發生混淆之情形發生。原告之飯
      店經營資歷、商標知名度及識別性皆比參加人高出甚多，
      因此可推知參加人所接洽之混淆誤認情事亦所在多有。
    (2)查原告於95年02月06日時收到傳真一紙，上載昇漢旅行社
      對於參加人之訂房內容，卻誤傳至原告服務處，可見該旅
      行社已對兩造商標間發生混淆誤認。參加人因為業務關係
      及商業情誼而知悉據以異議商標之存在，甚至在商標之選
      擇上都以「台北城市」為主題，取「城市」2字冠於「商
      旅」之前，取得「城市商旅」整體之商標權；惟在最初94
      年06月16日之商標公告本上，並無「商旅」部分聲明不專
      用之存在，然而在94年07月28日之網路檢索結果中，卻有
      出現「商旅」不在專用之列，導致原告「商旅」商標專用
      權益受侵害，亦允許參加人有變換使用「城市商旅」與「
      台北城市商旅」之空間存在，更導致後來以包括「商旅」
      部分商標之申請人皆得以該部分放棄專用而取得商標權，
      與商標法保障善意先申請人之目的有違，故系爭商標之註
      冊應予撤銷。
    (3)台北市政府交通局於95年03月21日舉行「台北市旅館業者
      共商觀光行銷事宜」之會議，原告與參加人皆有與會，參
      加人所派業務代表竟簽署「台北城市商旅」為其單位名稱
      ，可證其平日教育訓練即故意教育其員工以「台北城市商
      旅」作為該公司服務標識。商標法係用以保護使用者之正
      當利益與消費者之利益，只要消費者或其他交易相對人已
      存在有混淆之事實，公權力即須加以干涉，避免不公平競
      爭與攀附商譽之非倫理行為。參加人除實際授權臺灣酒店
      網及燦星旅遊網等付費網站使用「台北城市商旅」之商標
      外，更以「台北」即「台北城市」之同一性，對外以「台
      北城市商旅」作為企業之服務標識，可證系爭商標之核准
      註冊即有瑕疵，否則參加人何能任意以系爭商標冠上「台
      北」城市地名之作法，破壞先權利人之權益。
  4.查商標法除保障商標權人及消費者利益外，亦有維護市場公
    平競爭秩序之功能。消費者多處於不知情之情形下，購買其
    所需之商品或服務，但若同一或類似之商品服務市場中，並
    存使用著相同或近似於該商標之商品服務，消費者即可能發
    生混淆，以為都是同一來源之商品服務或為相關聯之商品服
    務，因而肇致誤認、誤購及蒙受欺騙之情形。兩造商標指定
    於同一或類似服務，且於實際使用時已構成消費者混淆誤認
    ，已致消費者之知情權及公平交易權已受到損害。
  5.因「台北」與「台北城市」之同一性，兩造商標在外觀、意
    義及觀念上皆構成近似，復指定於同一或類似之「餐廳、旅
    館」等服務，已符合商標法第23條第1項第13款之構成要件
    ，有不准註冊之情事存在。
  (五)被告及訴願機關認事用法違誤不當：
  1.原處分以「...系爭商標圖樣上之『商旅』一詞，並非識別
    飯店等服務來源之標識...故置其前方之中文『城市』2字自
    較為引起消費者注意及關注，並為消費者所認知具有識別服
    務來源作用之部分」，而認兩造商標無使一般消費者對其所
    表彰之服務來源或提供者發生混淆誤認之虞。
  2.按商標法第23條第1項第12、13款所謂「有致相關公眾混淆
    誤認之虞...」不得註冊之規定，依前揭審查基準之規定，
    二商標間是否構成近似應考量實際混淆誤認之情事、相關消
    費者對各商標熟悉之程度及系爭商標之註冊申請是否善意等
    因素。是兩造商標之使用情形及實際混淆誤認情狀應納入考
    量，惟被告只將兩造商標之註冊形態及是否有聲明不專用的
    部分作為判斷因素，顯有違誤。
  3.據以異議商標為著名商標，已如前述。依前揭審查基準之規
    定，二商標間是否構成近似應考量「實際混淆誤認之情事、
    相關消費者對各商標熟悉之程度及系爭商標之註冊申請是否
    善意」等因素，而商標中是否包含聲明不專用的部分則非審
    查重點。系爭商標以與據以異議商標完全相同之中文「商旅
    」、「台北城市」中之「城市」字樣為商標圖樣，二商標已
    構成近似商標；而依據客觀證據顯示，兩造商標間常造成媒
    體記者、相關消費者及交易相對人之混淆誤認，可見二商標
    間實存在有實際混淆誤認之情事。考量消費者對二商標熟悉
    之程度，應予據以異議商標較大之保護；且系爭商標之註冊
    乃承襲風格相仿之商標，原本即企圖引起相關消費者誤認其
    為原告之關係企業或同一來源，在室內裝潢及商標營業主體
    名稱上皆欲達到混淆誤認之目的而註冊之，顯為惡意仿襲，
    如獲准註冊則有原告商譽被剽竊之後果及隱憂。
  4.即使系爭商標之「商旅」部分已聲明不專用，仍不能認為兩
    造商標不構成近似，因二商標是否構成近似，應以相關消費
    者之認知及印象為主，以兩造商標行銷市場皆為臺灣，國人
    所普遍認識及熟悉之語言為中文，故據以異議商標寓目予人
    之印象為中文「台北商旅」，而非英文「les suites」，由
    於「les suites」不如「hotel」般普遍常見，國內消費者
    對其意義普遍未知悉，而非商標之主要識別性部分。故兩造
    商標在做近似比對時，應以「台北商旅」及「城市商旅」為
    主要比對部分，則應構成近似商標，一般消費者在市場上看
    到時，會直接聯想到二者間存有關係企業、授權關係、加盟
    關係或其他類似關係，進而發生混淆誤認之情事。
  5.由被告於另案（95年06月19日中台評字第940176號）商標評
    定書理由三之(一)所稱「...觀申請評定人所檢附...『新大商
    旅會館』等網路搜尋資料，核其內容或無日期可稽，或報導
    日期較系爭商標89年11月17日為晚，復觀系爭商標權人所檢
    附之交通部觀光局函及台北市政府交通局函等影本資料，可
    知於88年以前，於國內旅館登錄資料中，並無以『商旅』為
    旅館業之登記名稱」，可知據以異議商標中「商旅」部分具
    有獨創性，應有識別性；且原告為樹立自我商標，故中文採
    用「商旅」、英文採用「les suites」，皆為國內首創。至
    於其他搭順風車之相關旅館、旅店，其申請商標註冊之行為
    已構成據以異議商標識別性或減損，妨害據以異議商標於相
    關聯服務樹立多年之品牌形象及商譽。被告忽略據以異議商
    標中「商旅」部分為國內首先使用於旅館業之事實，率為不
    利於原告之判斷，實屬不當。
  6.綜上，系爭商標因業務往來關係而知悉著名且註冊在先之據
    以異議商標之存在，且刻意以構成近似之商標申請註冊，有
    致相關消費者混淆誤認之虞，應有商標法第23條第1項第12
    、13及14款規定之適用。原處分及訴願決定指陳「商旅部分
    不具識別性，故二商標不構成近似」，顯然忽略了實際混淆
    誤認之情事、相關消費者對各商標熟悉之程度及系爭商標之
    註冊申請是否善意等因素，與據以異議商標乃國內首先使用
    「商旅」、創造高知名度之事實，原處分顯然違法不當。
  (六)綜上所陳，懇請 鈞院鑒核，迅賜撤銷原處分及訴願決定之判
    決，以維權益，並彰法制，實為感禱。
乙、被告主張：
  (一)原告訴稱：「兩造商標就字數上而言，均由4 個中文字所組
    成，其中2 個中文字『商旅』完全相同；就觀念觀之，城市
    之英譯原本為City，而『台北』之英譯則為『Taipei City
    』，故唯一之差異在於『Taipei』一詞，二者為構成近似之
    商標。」
  (二)查系爭商標圖樣上之「商旅」一詞，並非識別飯店等服務來
    源之標識，此已有經濟部經訴字第094006139960號等訴願決
    定書認定在案，該詞又經系爭商標權人聲明不在專用之內，
    故置其前方之中文「城市」2 字自較為引起消費者注意及關
    注，並為消費者所認知具有識別服務來源作用之部分，其與
    原告據以異議「台北商旅les suites taipei 」商標（詳如
    異議理由及檢附之證據資料）相較，二者起首引人注意之中
    文「城市」與「台北」於外觀、觀念及讀音上均截然不同；
    據以異議商標圖樣上復有外文「les suites taipei 」及一
    樹葉設計圖可供消費者區辨，兩造商標以具有普通知識經驗
    之消費者，於消費時施以普通之注意，尚不致有所混淆而誤
    認二服務來自同一來源或雖不相同但有關聯之來源，應非屬
    構成近似之商標，系爭商標之註冊自無該當前揭法條規定之
    適用。
  (三)綜上論述，被告原處分洵無違誤，敬請駁回原告之訴。
丙、參加人主張：
  (一)商標法第23條第1項第12、13及14款之規定均以二商標構成
    近似為前提要件，是如二商標並未構成近似，無使人發生連
    想之可能，自難謂有前述法條之適用：
  1.系爭商標係由單純之中文「城市商旅」4字所構成，而據以
    異議商標則由中文「台北商旅」、外文「les suites taipe
    i」及帶葉樹枝設計圖形所組成，二商標除外文、圖形之有
    無不同外，中文部分之組成文字亦有明顯之差異，是整體外
    觀予人印象繁簡有別，即使在匆促一瞥之間亦可輕易分辨無
    礙，二者非屬近似之商標，當無使相關消費者致生混同誤認
    之虞，是被告及訴願機關所為「二者應非屬構成近似之商標
    」認定，確無不合。
  2.兩造商標圖樣上固均有相同之中文「商旅」，然「商旅」2
    字乃指定服務之說明，並非消費者唯一據以辨識商品/服務
    來源之依據，而「台北」是否可能被讀為「台北城」或「台
    北城市」已有疑問；況據以異議商標圖樣上之所使用之中文
    「台北」並非「台北城」或「台北城市」，原告以此等理由
    主張「城市」與「台北」之觀念混同，實過於牽強。至於原
    告主張「『台北』及『城市』之英譯分別為『Taipei』及『
    City』」並無所據，因商標乃消費者據以辨識商品/服務來
    源之依據，所呈現於消費者眼前者，乃商標圖樣之整體，並
    非商標文字背後之隱喻，而判斷二商標有致消費者混淆，更
    應以商標圖樣整體為觀察，而非將商標圖樣割裂為各部分，
    再分別謂之構成近似（前揭審查基準5.2.3參照），則原告
    所執近似之理由，確與判斷商標是否構成近似之準則有所違
    背，自不足採。
  3.原告另主張「商旅」為其首創，參加人以之作為商標有刻意
    誤導消費者之嫌，然「商旅」一詞代表「商務旅遊」、「商
    務旅行」或「商務旅館」之意，以之作為商標文字之內容，
    指定使用於「飯店、旅館」等服務，應係說明性文字，則消
    費者於判斷商品/服務來源時，自不可能以此等說明文字作
    為主要依據，更不可能因二商標均含有說明性文字「商旅」
    ，即對二商標之商品/服務來源發生混淆誤認。參諸大院94
    年度訴字第3852號、94年度訴字第3891號、95年度訴字第96
    號、95年訴字01514號等判決，亦足證明「商旅」2字，意謂
    「商務旅遊」或「商務旅行」之意，以之作為商標有使消費
    者對商品/服務之內容發生聯想，為指定商品/服務直接而明
    顯之說明，應不足以使相關消費者認識其為表彰服務之標識
    ，並得藉以與他人之服務相區別。是兩造商標圖樣縱均含有
    「商旅」2字，然因屬不具識別性之部分，自無致消費者發
    生混淆誤認之疑慮。
  4.就兩造商標圖樣上之中文比較，「城市商旅」係指開設於都
    會區之商務旅館，而「台北商旅」則為開設於台北市區之商
    務旅館，二者觀念差異顯然，任何人均可輕易辨識，自無致
    生混淆之可能；再以外觀而言，兩造商標固均有「商旅」2
    字，惟「商旅」乃兩造商標所指定服務內容之說明文字，已
    如前述，於近似比對時，應施以較少之注意，當以「城市」
    與「台北」作為主要部分觀察，二者之不同，顯為任何人均
    可分辨者，自不可能有誤認之可能；至於讀音上，「城市商
    旅」讀唱為「ㄔㄥˊ ㄕˋ ㄕㄤ ㄌㄩˇ」，而「台北商旅」
    應讀唱為「ㄊㄞˊ ㄅㄟˇ ㄕㄤ ㄌㄩˇ」，二者呼唱有別，
    任何人均不致混淆。兩造商標既未構成近似，則系爭商標之
    註冊自無違反商標法第23條第1項第12、13及14款之規定。
  (二)原告所提之證物難以證明參加人商標有抄襲之惡意：
  1.按商標法第23條第1項第14款之適用，應以二商標構成近似
    為首要，是如二商標已足使消費者辨識其商品係來自不同之
    來源，則縱使二商標之商標權人係屬同業或某一方已為相關
    事業所知悉，亦難謂他方商標有抄襲之嫌。查系爭商標乃參
    加人所自創，與據以異議商標非屬構成近似，已足以證明參
    加人確無惡意抄襲或攀附他人商標知名度之意圖；況就法條
    構成要件而論，二商標既非屬構成近似，自無因知悉而抄襲
    之可言，故系爭商標亦無商標第23條第1項第14款之適用。
  2.至原告所據參加人高薪挖角之楊姓主管資料、服務內容比較
    照片、94年03月21日聯合報報導等，稱參加人確有仿襲之惡
    意乙節，除與法條構成要件毫無關聯外，該等報導更為欠缺
    求證之不實報導，實不值採信，且與兩造商標是否構成近似
    無關，自不應據此等資料而謂系爭商標有惡意抄襲之嫌。
  (三)參加人並無於宣傳、行銷及教育訓練時刻意使用「台北城市
    商旅」之名稱：
    原告主張「參加人於宣傳、行銷及教育訓練時皆刻意使用『
    台北城市商旅』之名稱」，然觀其所舉證之參加人使用「台
    北城市商旅」名稱宣傳之資料，該資料乃原告自行自網路下
    載之資料，並非參加人以自己之名義宣傳、行銷或教育訓練
    之資料，則原告之主張顯屬不實之指摘，當無採信之必要。
    又檢視該資料之內容，均係其他旅遊業者為介紹參加人之旅
    館係位於台北，並非參加人有意自行於「城市商旅」之前冠
    上台北；再經參加人如檢索部分旅遊業者之網站，發現遊業
    者於宣傳參加人及原告之服務時，已明白貼附清晰可辨之商
    標圖樣（詳台灣酒店網上之參加人及原告之旅館服務介紹）
    。是以，該等商標圖樣整體之差異顯然，消費者當可輕易認
    識二商標所表彰之服務係來自不同之來源，自無致生混淆之
    慮。
  (四)兩造商標於交易市場上並無發生實際混淆之情事：
  1.原告主張兩造商標於交易市場上已有實際混淆之情事，並非
    事實，觀原告所提出之「專業旅行社從業人員及備品供應商
    將系爭商標混淆為據以異議商標之具體事證」及「昇漢旅行
    社訂房單影本」，僅為其一面之詞，且為他人之個人行為，
    並無任何具體證據足以證明相關消費者亦有發生類似之情形
    ，何能據此即稱二商標已有實際混淆之情事。如是，原告所
    提證據不足證明系爭商標於交易市場上已發生混淆之情形，
    其主張與所提證物均不足採。
  2.至於原告所提出之該「台北市政府交通局開會通知單暨簽名
    報到影本」乃參加人員工欲表明其任職於位於台北市之城市
    商旅，並非意在表彰服務來源，並不足以作為二商標已實際
    混淆之情事；原告所提出之「台灣酒店網及燦星旅遊網相關
    宣傳資料」均非經參加人授權，且如前揭「台灣酒店網上之
    參加人及原告之旅館服務介紹」所示，台灣酒店網於介紹原
    告及參加人旅館服務時，有貼附整體圖樣顯然有別之商標，
    當無使消費者發生混淆之可能；而燦星旅遊網之內容，固未
    貼附商標，然仔細觀查內容，對於「城市商旅」及「台北商
    旅」之介紹十分清楚，亦無任何內容暗示消費者二服務提供
    者具有關聯性，實足使消費者明白「台北商旅」與「城市商
    旅」係來自不同之服務提供者（詳燦星旅遊網上之參加人及
    原告之旅館服務介紹）。是關於原告所主張二商標已實際發
    生混淆乙事，顯與事實情形不符，自不足採納。
  (五)參加人商標已經實際使用而為消費者所知悉：
    系爭商標已經參加人使用而為相關事業及消費者所知悉，由
    94、95年度之所得稅申報資料，可證參加人每年花費約新台
    幣（以下同）85萬元以上之廣告行銷費用，除印製手冊及廣
    告單外，於各旅遊雜誌上，均可見參加人所刊載之廣告；此
    外於施慧鳴所著作之「嚴選頂級商務旅館」一書中，亦將參
    加人所經營之「城市商旅」旅館列入介紹之對象。再由參加
    人94年之營收高達4千多萬元，95年營收高達7千5百萬元可
    知，系爭商標確已因參加人之積極使用與推廣而為相關事業
    及消費者所知，當無與據以異議商標發生混淆誤認之疑慮。
  (六)綜上所陳，本案唯一爭點乃兩造商標是否構成近似而足使消
    費者對二商標商品之來源產生混淆，是如此一基本要件不足
    成立，自難謂系爭商標之註冊有違反商標法第23條第1項第1
    2、13及14款之規定。參加人已舉證說明兩造商標無致消費
    者混淆，是以兩造商標非屬構成近似，依法應准其繼續註冊
    ，原處分及訴願決定殊無違誤，應予維持。懇請 鈞院判決
    如參加之聲明，以符法旨，並維權益，實為感禱。
　　理  由
一、按商標「相同或近似於他人著名商標或標章，有致相關公眾
    混淆誤認之虞，或有減損著名商標或標章之識別性或信譽之
    虞者」、「相同或近似於他人同一或類似商品或服務之註冊
    商標或申請在先之商標，有致相關消費者混淆誤認之虞者」
    、「相同或近似於他人先使用於同一或類似商品或服務之商
    標，而申請人因與該他人間具有契約、地緣、業務往來或其
    他關係，知悉他人商標存在者」，不得註冊，分別為商標法
    第23條第1 項第12、13及14款所明定，惟前揭規定之適用應
    以兩造商標或標章構成相同或近似為前提要件。
二、本件係參加人之前手海霸王餐廳股份有限公司前於93年04月
    23日以「城市商旅」商標，指定使用於商標法施行細則第13
    條所定商品及服務分類表第43類之「飯店、商務旅館、備辦
    雞尾酒會、備辦筵席等服務」，向被告申請註冊，經被告審
    查，核准列為註冊第0000000 號商標，旋於94年6 月21日申
    請移轉予參加人。嗣原告以該註冊商標有違商標法第23 條
    第1 項第12、13及14款之規定，對之提起異議。案經被告審
    定為「異議不成立」之處分。原告不服，提起訴願，經訴願
    決定駁回，原告猶未甘服，遂向本院提起行政訴訟，為如事
    實欄所載之主張。是本件應審究者厥為系爭商標與據以異議
    商標是否構成相同或近似？
三、本院判斷如下：
  (一)所謂商標近似，係指二商標予人之整體印象有其相近之處，
    若其標示在相同或類似的商品/ 服務上時，具有普通知識經
    驗之消費者，於購買時施以普通之注意，可能會有所混淆而
    誤認二商品/ 服務來自同一來源或誤認不同來源之間有所關
    聯。商標近似之判斷，得就二商標外觀、觀念及讀音為觀察
    。又判斷商標近似，應以商標圖樣整體為觀察。此乃係由於
    商標呈現在商品或服務之消費者眼前的是整體圖樣，而非割
    裂為各部分分別呈現。至於另有所謂「主要部分」觀察，則
    係認為商標雖然係以整體圖樣呈現，然而商品/ 服務之消費
    者關注或者事後留在其印象中的，可能是其中較為顯著的部
    分，此一顯著的部分即屬主要部分。又商標圖樣中有聲明不
    專用之部分者，在與其他商標間判斷近似時，仍應就包括聲
    明不專用之部分為整體比對，此乃為整體觀察原則之必然體
    現。惟亦應注意，聲明不專用部分雖列入商標整體為比對，
    然而不具識別性部分並非作為識別商品或服務來源之標識，
    所以在比對時，該不具識別性的部分會施以較少的注意（被
    告公告之「混淆誤認之虞」審查基準5.2.1 及5.2.12參照）
    。
  (二)本件系爭註冊第0000000 號「城市商旅」商標圖樣上之「商
    旅」2 字，並非識別飯店等服務來源之標識，業經參加人聲
    明不在專用之內。然商標圖樣中有聲明不專用之部分者，在
    與其他商標間判斷近似時，揆諸上開說明，仍應就包括聲明
    不專用之部分為整體比對，此乃為整體觀察原則之必然體現
    查系爭註冊「城市商旅」商標圖樣與據以異議「台北商旅」
    固均有「商旅」二字，惟以「商旅」二字作為商標文字之內
    容，指定使用於飯店、旅館等服務，係屬說明性文字，並不
    具識別性，業據本院94年度訴字第3852號、3891號及95年度
    96號、1514號判決認定在案；另原告以據以異議商標向被告
    申請註冊時，當時被告機關核駁理由先行通知書說明一略以
    「‧‧，本件服務標章圖樣上之「台北商旅les suites tai
    pei」，指定使用於「餐廳、旅館」等服務，尚不足以使一
    般消費者認識其為表彰服務來源、‧‧，應不具識別性，‧
    ‧。」等語；然原告於90年12月11日致被告機關函略以「‧
    ‧。故系爭商標於交易上已成為其營業標誌確實具有特別顯
    著性，應足以使一般消費者認識其為表彰服務來源、‧‧。
    」等語，有被告90年11月9 日（90）慧商0300字第90009187
    1 號書函及原告訴訟代理人任秀妍律師於90年12月11日函等
    影本各一份在卷可考，足認原告所提據以異議商標之所以經
    被告准予註冊，乃以符合商標第二層意義之理由才准予註冊
    ，是以系爭商標予人較為注意及關注，並為消費者所認知具
    有識別服務來源作用之部分，應為置其前方之中文「城市」
    2 字，與原告據以異議註冊第163154號「台北商旅les suit
    es taipei 」商標相較，二者起首引人注意之中文「城市」
    與「台北」，「城市」乃係一普通名詞，而「台北」一詞係
    指城市名稱，於外觀、觀念及讀音上均截然不同；且據以異
    議商標圖樣上復有外文「les suites taipei 」及一樹葉設
    計圖可供消費者區辨；是以，於異時異地隔離觀察，具有普
    通知識經驗之相關消費者，於購買時施以普通之注意，尚足
    以辨識而不會誤認兩商標為來自同一來源之系列商品，非屬
    構成近似之商標。
  (三)綜上，系爭註冊商標與據以異議之商標，既非屬近似商標；
    是二者所指定使用之商品是否構成同一或類似，即毋庸再予
    審究。從而，被告以本件註冊商標無違商標法第23條第1項
    第12、13及14款之規定，而為「異議不成立」之處分，依法
    自無不合。
四、綜上所述，原處分於法核無不合。訴願決定予以維持，亦屬
    妥適。原告主張前詞，請求撤銷原處分及訴願決定，並請求
    被告應作成異議成立之處分，為無理由，應予駁回。
五、至原告所主張參加人屢次於使用系爭商標時，刻意模仿據以
    異議商標之註冊型態及使用方式，如加上了「向上生長的樹
    葉圖」及「CITY SUITES 」，或使用「台北城市商旅」名稱
    對外宣傳，已構成相關消費者之混淆誤認乙節；然查縱若原
    告所言參加人故意省略或附加某部分標誌屬實，而意圖讓消
    費者對參加人所提供之服務與據以異議商標產生聯想，致有
    攀附據以異議商標，而有使相關消費者產生混淆誤認之虞者
    ，亦屬原告得向商標專責機關申請廢止系爭商標之問題，尚
    與本件異議是否成立無涉，併此敘明。
據上論結，本件原告之訴為無理由，爰依行政訴訟法第98條第1
項前段，判決如主文。
中　　華　　民　　國　　96　　年　　10　　月　　11　　日
                       第七庭審判長法  官　李得灶
                                   法  官  林育如
                                   法  官  黃秋鴻
上為正本係照原本作成。
如不服本判決，應於送達後20日內，向本院提出上訴狀並表明上
訴理由，如於本判決宣示後送達前提起上訴者，應於判決送達後
20日內補提上訴理由書（須按他造人數附繕本）。
中　　華　　民　　國　　96　　年　　10　　月　　11　　日
 　　  　　　　　　　 　　  　     書記官  林苑珍
